臺灣臺中地方法院民事判決　　　　　　 99年度簡上字第309號
上　訴　人　廖麗惠
訴訟代理人　張績寶　律師
複　代理人　黃建閔　律師
訴訟代理人　林俊杰
被　上訴人　黃建楹
　　　　　　楊正榮
　　　　　　何文心
　　　　　　陳皓禹
　　　　　　范和安
　　　　　　廖鴻泰
共　　　同
訴訟代理人　梁章琍
上列當事人間請求確認界址事件，上訴人對於民國99年10月8日
本院臺中簡易庭98年度中簡字第3619號第一審判決提起上訴，本
院合議庭於民國100年4月15日言詞辯論終結，判決如下：
    主      文
上訴駁回。
第二審訴訟費用由上訴人負擔。
    事實及理由
壹、兩造爭執要旨：
  一上訴人（即第一審之原告）部分：
    (一)於原審起訴主張：上訴人所有坐落臺中市西屯區○○○段
      1694地號土地（下稱系爭1694地號土地）與被上訴人6人
      所有坐落同段1698地號土地（下稱系爭1698地號土地）相
      毗鄰。嗣訴外人勇建開發股份有限公司（下稱勇建公司）
      於系爭1698地號土地上興建大型集合式住宅，上訴人於興
      建之初為確保日後不致發生越界建築之情事，遂委託中興
      地政事務所依照上開系爭2筆土地間之界址訂定界樁，未
      料界樁訂定後，竟遭勇建公司擅自移動，此後兩造就系爭
      2 筆地號土地之經界即生爭議。日前中興地政事務所再度
      就勇建公司有無越界建築一節進行測量，測量結果竟認定
      勇建公司無越界建築，惟中興地政事務所係依勇建公司移
      動後之界樁測量，該測量結果自非正確。為此，提起本件
      訴訟，請求確認系爭2筆土地間之界址為如內政部國土測
      繪中心99年3月5日鑑定圖（即原審判決附件）所示D-E-F
      連線。並聲明：確定上訴人所有之系爭1694地號土地與被
      上訴人所有之系爭1698地號土地之界址如內政部國土測繪
      中心99年3月5日鑑定圖所示之D-E-F連線。而原審判決確
      定系爭2筆土地之經界限為如內政部國土測繪中心99年3月
      5日鑑定圖所示A-B-C連接實線。
    (二)於原審陳述：
      1.內政部國土測繪中心就系爭2筆土地界址所為之鑑定，
        固認定如依上訴人主張D-E-F連線之經界計算，系爭169
        4地號土地面積將較土地登記謄本登記面積多出3平方公
        尺，惟此係因該中心就系爭1694地號土地東北側、東側
        與同段1693-2、1695、1696、1698-6地號土地之界址認
        定有誤所致。勇建公司興建大樓時，因上訴人強烈質疑
        大樓有惡意越界建築之情事，故向中興地政事務所申請
        鑑界，中興地政事務所鑑界後表示無越界建築。上訴人
        提出再鑑界之申請，要求中山地政事務所測量人員將第
        4點（即系爭1694地號土地與同段1695、1696地號土地
        相接之界點）一併測出標示，第4點之位置竟與先前同
        一地政機關測量人員測定之第4點相距46.5公分，亦即
        往東北側位移46.5公分，如此將導致坐落同段1693-2、
        1695地號土地上之建物出現越界建築之情事。
      2.內政部國土測繪中心99年8月23日補充鑑定圖所示之J點
        為系爭1694地號土地與同段1696、1695地號土地相接之
        界點，符合坐落系爭1694地號土地上建物之建造執照、
        使用執照請領圖、建物測量成果圖，且與現況相符。中
        山地政事務所98年8月25日土地複丈成果圖中之第4點明
        顯與上開補充鑑定圖不符合，該中心99年3月5日鑑定圖
        依此所測繪之A、B、C三點勢必非正確之界點。
      3.若認定上訴人主張之D-E-F點為系爭2筆土地之經界線，
        系爭1694地號土地看似多出3平方公尺，其實不然，因
        系爭1694地號整筆土地將向系爭1698地號土地靠攏，多
        出的3平方公尺應歸還同段1696、1695、1693-2地號土
        地。
    (三)於本院聲明：(1)原判決廢棄；(2)確定上訴人所有之系爭16
      94地號土地與被上訴人所有之系爭1698地號土地之界址如
      內政部國土測繪中心99年3月5日鑑定圖所示D-E-F連線。
      而其陳述除與原判決所載相同者茲予引用外，補稱：
      1.內政部國土測繪中心99年3月5日鑑定圖係以A、B、C三
        點測繪得出系爭1694地號土地之第4點，但第4點與A、
        B、C點均不正確，說明如下：
        (1)內政部國土測繪中心99年3月5日鑑定圖A、B、C三點
          因測量錯誤，故測繪得出之第4點亦有錯誤。嗣後內
          政部國土測繪中心於99年8月23日再次確認J點始為真
          正之第4點，惟該次測量卻漏未測量系爭2筆地號土地
          之界址係A-B-C連線或D-E-F連線。
        (2)依中興地政事務所於86年12月30日測量之土地複丈成
          果圖、建物使用執照竣工圖、現況圖亦可證明J點為
          真正之第4點。
        (3)另參照上訴人於原審提出之鑑定報告書指出：「九、
          鑑定結果與建議：(一)鑑定標的物土地之樁位點第4點
          ，明顯與現況、使用執照竣工圖、中興地政事務所建
          物測量成果圖不符。(二)依據內政部國土測繪中心之鑑
          定圖，鑑定標的物右側界址應為D、E、F樁位點，至
          於第4點係依1、2、3點（即A、B、C點）測繪而得，
          第4點樁位應為錯誤測繪不正確的1、2、3點而得，該
          1、2、3點（即A、B、C點）亦為不正確之樁位點。」
          因而內政部國土測繪中心99年3月5日鑑定圖之A、B、
          C點係遭人移動過之錯誤樁位點，故繪測得出之第4點
          亦為有誤，假設J點為正確之第4點，因為J點較上開
          鑑定圖上之第4點更偏東側，故系爭2筆土地正確之界
          址應為D-E-F連線，而非A-B-C連線。
        (4)訴外人即同段1695地號所有權人蔡錦松於原審99年4
          月16日審理時證稱：「（問：為何知道你的界址有變
          動？）因當初我爸爸買地要蓋房子時，我們並沒有將
          土地蓋滿，留有後門給隔壁之牙醫師出入，以目前界
          址點，變成我們沒有後門出入。」等語，可知因第4
          點之錯誤而故影響系爭1694地號土地與同段1695地號
          土地間之界線。另訴外人即同段1696地號所有權人吳
          鎮球亦於原審99年6月4日審理時證稱「（問：你與鄰
          地的界點是否就是卷內紅色油漆噴點的位置？）我買
          時，依仲介所提供的地籍圖，那個點不是在那個位置
          ，應該更靠近1698-6地號土地」等語，可知第4點之
          錯誤亦將影響系爭1694地號土地與同段1696地號土地
          之界線。
      2.依內政部國土測繪中心99年3月5日鑑定圖之面積分析表
        所示，系爭1698地號土地依A-B-C連線（即移動過後之
        界釘）計算之面積為1539平方公尺，比登記面積多出3
        平方公尺；而依D-E-F連線（即上訴人指界所噴三點紅
        漆點）計算之面積為1536平方公尺，則與登記面積完全
        吻合。又依上訴人指界之D-E-F連線雖造成系爭1694 地
        號土地面積多出3平方公尺，但若將第4點界釘移至J點
        旁，則系爭1694地號土地將向系爭1698地號靠攏，多出
        來的3平方公尺將歸還同段169 6、1695、1693之2地號
        土地，此即「地籍面積閉合概念，一方若有多出土地3
        平方公尺，勢必造成鄰地會減少3平方公尺之不合理現
        象」。
      3.本件完全依土地紛爭流程：鑑界→鑑界→再鑑界→法院
        。上訴人於98年8月25日再鑑界後，對再鑑界之結果不
        服提起訴訟依法解決紛爭，嗣被上訴人於98年10月5日
        進行複丈，依此界點計算系爭1698地號土地面積是在再
        鑑界之後，實不應有誤差之理。
      4.參照中山地政事務所98年8月27日第0980012395號函之
        說明二略以：「1、2、3號鋼釘與再鑑界成果相符，另
        補釘4號鋼釘」，中山地政事務所測量員陳先生於原審
        證稱：「依上石碑段1698地號「面積」補釘4號鋼釘。
        惟該4號鋼釘與國土測繪中心補充鑑定圖顯不符合，與J
        點相差45.6公分，故現況1、2、3號鋼釘三點勢必非正
        確界點，且已經「位移」，而該1、2、3號鋼釘即內政
        部國土測繪中心99年3月5日鑑定圖之A、B、C點。
      5.上訴人取得系爭1694地號土地來自父親贈與，根本不知
        界址何在，後勇建公司取得系爭1698地號土地移動舊界
        標，自立新界標，上訴人父親察覺有異，上訴人遂於95
        年間申請鑑界，記下界標位置，才能在一片水泥叢林中
        ，噴漆指界D、E、F三點，並符合內政部國土測繪中心
        99年3月5日鑑定圖面積分析表中系爭1698地號土地面積
        為1536平方公尺。
      6.綜上，內政部國土測繪中心99年3月5日鑑定圖A、B、C
        三點乃位移不正確之界點，應依內政部國土測繪中心99
        年8月23日補充鑑定圖，符合當年使用執照請領圖、建
        物測量成果圖，也與現況吻合的情形下，以D-E-F連線
        為系爭2筆土地之界址。
  二被上訴人（即第一審之被告）部分：
    (一)於原審抗辯：本件土地既經中興地政98年10月5日複丈其
      相鄰界線為中興地政事務所土地複丈成果圖所示a-b-c連
      線，上訴人不應再爭執。並聲明：駁回上訴人之訴。
    (二)於本院聲明：上訴駁回。而其陳述除與原判決所載相同者
      茲予引用外，補稱：系爭2筆土地之界址於98年7月29日經
      中興地政事務所派員辦理鑑界，並釘有3根界釘，當時上
      訴人亦親至現場會同辦理，並無異議，上訴人對此不應再
      有爭執。
貳、本件經兩造整理並協議簡化爭點如下：
  一不爭執事項：（本院採為判決之基礎）
    上訴人所有系爭1694地號土地與被上訴人所有系爭1698地號
    土地相毗鄰（嗣被上訴人黃建楹於上訴人起訴後，自98年11
    月25日起至99年5月18日止將系爭1698土地之應有部分陸續
    移轉於第三人，依民事訴訟法第254條第1項之規定，於
    本件訴訟無影響）。
  二爭執之事項：
    系爭1694地號土地與1698地號土地之界址為何？
參、得心證之理由：
  一按相鄰兩土地間，其具體界址何在，倘若地籍圖不精確時，
    應秉持公平之原則，依鄰接各土地之買賣契約或地圖、經界
    標識之狀況、經界附近占有之沿革為據；反之，如地籍圖並
    無不明確之情形，自不得排斥既有之地籍圖而不用。查兩造
    就中興地政事務所所保管之系爭2筆土地地籍圖係屬正確無
    誤一節並不爭執（參見本院100年4月15日言詞辯論筆錄第2
    、3頁），是以系爭2筆土地之具體界址何在，依前揭說明，
    即應依該地籍圖施測之結果據以認定。而本件經原審至現場
    履勘，並會同兩造到場指界及囑託內政部國土測繪中心測量
    系爭2筆土地之經界線，內政部國土測繪中心為求測量精確
    ，首先使用精密電子測距經緯儀在系爭2筆土地附近周圍施
    測導線測量及佈設圖根導線點，並經檢核閉合後，作為該測
    區之控制點，然後使用上列儀器，以各圖根點為基點，分別
    施測系爭2筆土地及附近界址點，並計算其座標值輸入電腦
    ，以自動繪圖儀展繪於鑑測原圖上（與地籍圖同比例尺1/50
    0），再依據臺中市中興地政事務所保管之地籍圖及圖解地
    籍圖數值化成果等，謄（展）繪本件有關土地地籍圖經界線
    ，並與前項成果圖核對檢核後，測定於鑑測原圖上，作成比
    例尺1/500鑑定圖等節，有原審99年7月27日勘驗筆錄及內政
    部國土測繪中心99年3月16日測籍字第0990002444號函附之
    鑑定書及鑑定圖（即99年3月5日鑑定圖）附原審卷可佐，則
    內政部國土測繪中心既以精密電子測距經緯儀為前開精確之
    測量，自應以其測量為據。依該鑑定圖所示，圖示─黑色實
    線係地籍圖經界線，其中A-B-C連接實線係系爭2筆地號土地
    之地籍圖經界線，圖示D1、E、F1係上訴人實地指界位置（
    實地噴紅漆），D點係E-D1紅色連接虛線延長後與地籍圖經
    界線之交點，F點係E-F1紅色連接虛線與地籍圖經界線之交
    點，基此，上開鑑定圖所示A-B-C連接實線因與系爭2筆土地
    間於地籍圖上之經界限相符，系爭2筆土地之經界線即應以
    上開鑑定圖示A-B-C連接實線標示之位置為系爭2筆土地之經
    界線。
  二上訴人雖主張中山地政事務所就系爭1694地號土地與同段16
    95、1696地號土地相接之第4點測量有誤，實際上已向東北
    位移46.5公分，上開鑑定圖依此測量系爭2筆土地之經界線
    為A-B-C連接實線自亦有誤云云。惟上開鑑定圖就系爭2筆土
    地經界線之測定係以該2筆土地附近之圖根點為基點，施測
    該2筆土地及附近之界址點，展繪鑑測原圖，而後再依地籍
    圖及圖解地籍圖數值化成果，將系爭2筆土地之經界線測定
    於鑑測原圖上，已如前述，且鑑測過程係採用精密之測量儀
    器，其鑑測結果應具有高度之公信力；參以證人即測量人員
    歐立中於原審履勘現場時指稱：「第4點之位置我們是根據
    很多點施測完畢套合地籍圖來判認系爭經界之位置，不會因
    第4點之位置改變測量結果。」（參見原審99年7月27日勘驗
    筆錄）復於本院審理時證稱：「（法官問：測量過程中是否
    會參考地政機關土地複丈成果圖？)土地複丈圖是有鑑界，
    複丈圖上並有標示界樁，但我沒有辦法確定實際的界樁是不
    是複丈時候的界樁。我會調閱複丈成果圖，但因本件地籍圖
    並無疑義，所以複丈成果圖不會影響到我的鑑測結果圖。」
    「（法官問：鑑定圖是否根據中興地政事務所鑑界點A、B、
    C及中山地政事務所第4釘而得？）我不認同，我是依據所施
    測的結果，地政事務所的鑑界點我不一定認同。實際上A點
    與B 點附近當時都有鋼釘，應該是界標的鋼釘，我測出來的
    A、B 、C三點不一定跟現場鋼釘位置吻合。」「（原告訴訟
    代理人問：A、B、C三點是否為中興地政事務所的界樁？）
    我不知道。」「（法官問：J點會影響到施測經界線是A、B
    、C 的判斷？）我是綜合考量，並不是光從Ｌ點或J點去判
    斷經界線的位置。」等語（參見100年1月3日準備程序筆錄
    ），可知本件因地籍圖並無爭議，故內政部國土測繪中心鑑
    測時，並未參考任何地政事務所於現場所標示之界樁，地政
    事務所就系爭1694地號土地鑑界之結果自不影響該鑑測之結
    果，又上開鑑定圖就系爭2筆土地所測定之經界線係綜合系
    爭2筆土地及附近各筆土地使用現況，並現場測量各筆土地
    界址考量之結果，並非單純依系爭1694地號土地與同段1695
    、1696 地號土地相接之角點測定而來。是以上訴人對內政
    部國土測繪中心之施測方法顯有誤認，即據以指摘上開鑑定
    圖之鑑測結果，自不可採。而證人及同段1695、1696地號土
    地之所有權人蔡錦松、吳鎮球依中山地政事務所就第4點鑑
    界之結果，證述上開鑑定圖就系爭2筆土地經界線之測定與
    建物現況不符云云，亦不足採。況本件經原審再次履勘現場
    ，並會同兩造到場及囑託內政部國土測繪中心依上訴人所指
    界第4點之位置及坐落系爭1694地號土地上建物各角落之位
    置標示於上開鑑定圖上，其測量結果為：黑色實線係地籍圖
    經界線，紅色虛線係指界之建物位置，G、K點為滴水，H、J
    點為牆角。L點係實地指界牆壁外緣位置。G、K、H、J、L點
    皆位於系爭1694地號土地範圍內等情，有內政部國土測繪中
    心99年8月27日測籍字第0990008430號函覆之補充鑑定圖（
    即99年8月23日補充鑑定圖）在原審卷可查。準此，該補充
    鑑定圖就上訴人指界之點所為之標示，既以99年3月5日鑑定
    圖為基礎，自未改變該鑑定圖鑑定之結果，上訴人認為兩份
    鑑定圖鑑測結果不同，以99年8月23日補充鑑定圖測定之J點
    較為可採，99年3月5日鑑定圖測定之A-B-C經界線為錯誤云
    云，即有誤認，自難採信。況依補充鑑定圖所示，不論上訴
    人指界之第4點即L點或坐落系爭1694地號土地上建物東南側
    之牆角即J點，均非在系爭1694地號土地與同段1695、1696
    地號土地交接之地籍線上，可見上訴人依現況指界之位置亦
    與地籍圖有所不符。另本件既經原審會同兩造及內政部國土
    測繪中心至現場履勘兩次，且99年8月23日補充鑑定圖測量
    結果亦未改變99年3月5日鑑定圖鑑測結果，故上訴人再次請
    求本院至現場履勘，確認上開鑑定圖所示A、B、C三點及第4
    點是否正確，即屬重複，且無必要之證據調查方法。
  三上訴人另自行委託臺北市建築師公會就中山地政事務所所測
    定之第4點與中興地政事務所95年1月12日之建物測量成果圖
    是否符合一節為鑑定，並引用該鑑定結果，主張上開鑑定圖
    就A、B、C及第4點之測繪均有錯誤，且依A-B-C連線計算系
    爭1698地號土地之面積，較土地登記謄本之登記面積多出3
    平方公尺，依地籍面積閉合之觀念，並不合理云云。但內政
    部國土測繪中心係根據中興地政事務所所保存之地籍圖進行
    施測，並非以中興地政事務所鑑界點1、2、3或中山地政事
    務所再鑑界所釘之第4點為據，前已敘及；且證人即該鑑定
    報告之製作人李澤昌於本院審理中亦證稱：「（上訴人複代
    理人黃律師問：中興、中山地政事務所1,2,3三點是否與內
    政部國土測繪中心鑑定圖中A、B、C三點相同？）應該是不
    同，理由是因為它沒有比例、到底是不是現場釘的點無法判
    斷。」等語（參見100年2月16日準備程序筆錄），可知證人
    李澤昌亦無法確定上開鑑定圖所示A、B、C三點即為中興地
    政事務所所測量之1、2、3點，故該鑑定報告徒憑中山地政
    事務所與中興地政事務所鑑界之點，分析上開鑑定圖就系爭
    2筆土地經界線之認定錯誤，顯不足採。再該鑑定報告認定
    D-E-F為正確之經界線，無非係以如依A-B-C連線計算系爭16
    98地號土地之面積，將比登記面積多出3平方公尺為據。而
    依上開鑑定圖面積分析表之計算，依A-B-C連線實線計算系
    爭1698地號土地之面積，固然較土地登記面積多出3平方公
    尺，但系爭1694地號土地之面積仍與登記面積相符，對上
    訴人並無任何不利。且依證人歐立中證述：「(法官問：為
    何依照鑑定圖的結果，施測之後的經界線，1694、1698的面
    積會與土地登記謄本的面積有差異？）我們計算地籍圖的面
    積多少會與地籍圖的面積有差異，因為計算的方法不同，在
    不同階段會有不同的計算方法，同一種計算方法，不同的人
    計算，也會有差異。以現在採用數值法計算，利用座標來計
    算，同壹組座標計算出來的面積就會相同。」「此份報告是
    依照面積去推圖，依照正常的程序是先有地籍圖才有面積而
    不是先有面積再產生圖，故應是依照實際鑑測結果套合地籍
    圖後再做研判，就面積不同的部份，一般地政機關在作面積
    的檢核，面積差異很大的時候，依照土地測量實施規則就必
    須作面積的更正。」「（上訴人訴訟代理人問：為何1698地
    號面積會多出3平方公尺，而1694地號的面積卻沒有短少？
    ）因為我計算是依照圖解的地籍圖來計算面積，計算面積的
    結果會與登記面積有所差異，系爭1698地號依照地籍圖計算
    的面積是1539平方公尺，比登記面積1536 平方公尺多3平方
    公尺，若依地籍測量實施規則243條規定的計算值是5.307平
    方公尺，所以登記面積與地籍圖計算面積的較差是在上開規
    則的容許誤差範圍內。」等語（參見100 年1月3日準備程序
    筆錄），足證土地依土地登記謄本所載面積與地籍圖經界線
    所計算之面積未必相符合，因以前係用人工計算地籍圖之面
    積，現皆以電腦測量計算地籍圖之面積，土地登記謄本之面
    積係依人工計算地籍圖之面積所登載，因先有地籍圖後才計
    算土地面積，故土地面積應以地籍圖計算之面積較為正確，
    亦即土地面積之求出，係以確定土地之經界線為前提，並非
    先分配土地面積後，再以取足土地面積之可能界線而定其經
    界線，因此，在地籍圖線與土地登記簿所載土地面積不相符
    合時，若無其他足資證明地籍圖線、土地登記簿所載面積係
    屬錯誤之證據，且亦無其他足資證明相關土地經界所在之證
    據時，則以地籍圖線作為相關土地之經界線，應較為適當。
    故上開鑑定報告僅以面積不符認為內政部國土測繪中心之鑑
    測結果不可採，而無其他證據證明系爭2筆土地之經界線為
    與地籍圖不符之D-E-F連線，亦難採信。
  四綜上所述，本院審酌兩造對系爭2筆土地地籍圖之正確均無
    爭執、內政部國土測繪中心鑑定圖以精密測量儀器所測定地
    地籍圖經界線之位置、及依測定後之經界線計算系爭2筆土
    地之面積與登記面積僅有少許誤差等情形，爰確定系爭1694
    、1698地號土地之界址，為內政部國土測繪中心99年3月5日
    鑑定圖所示A-B-C連接實線標示位置。原審判決確定系爭2筆
    土地之經界限應如上開鑑定圖所示A-B-C連接實線標示位置
    ，核無不當，上訴人上訴意旨指摘原審判決不當，請求廢棄
    改判，為無理由，其上訴應予駁回。
肆、結論：本件上訴為無理由，依民事訴訟法第436條之1第3項
    、第449條第1項、第78條，判決如主文。
中    華    民    國   100    年    4     月    29    日
                  民事第四庭  審判長法  官  楊國精
                                    法  官  黃文進
                                    法  官  林筱涵
正本證明與原本無異。
本判決不得上訴。
中    華    民    國   100    年    4     月    29    日
                                    書記官